ACORDAO-COMPLETO-2496354

ACÓRDÃO 7749/2022 ATA 38/2022 - PRIMEIRA CÂMARA

Vistos, relatados e discutidos estes autos de pedido de reexame interposto por Marcelo Cordovil Couto Pontes Ferreira, Elizabete Moreira da Silva e Jeferson Ferreira de Miranda, contra o Acórdão 9752/2020-TCU-Primeira Câmara.
ACORDAM os Ministros do Tribunal de Contas da União, reunidos em sessão da Primeira Câmara, diante das razões expostas pelo relator, em: 
9.1. não conhecer do pedido de reexame interposto por Jeferson Ferreira de Miranda;
9.2. conhecer do pedido de reexame interposto por Marcelo Cordovil Couto Pontes Ferreira e Elizabete Moreira da Silva, para, no mérito, negar-lhe provimento.

Pedido de reexame interposto, em conjunto, por Elizabete Moreira da Silva, Jefferson Ferreira de Miranda e Marcelo Cordovil Couto em face do Acórdão 9752/2020-TCU-Plenário, Relator Augusto Sherman Cavalcanti.

Primeira Câmara

Prefeitura Municipal de Curuçá - PA.

3. Interessados/Responsáveis/Recorrentes:
3.1. Interessados: Elizabete Moreira da Silva (XXX.178.182-XX); Jefferson Ferreira de Miranda (XXX.679.722-XX); e Marcelo Cordovil Couto Pontes Ferreira (XXX.296.612-XX). 
3.2. Responsáveis: Aiky Comércio e Distribuição Ltda. (04.848.586/0001-08); Elizabete Moreira da Silva (XXX.178.182-XX); Franciana Almeida Lima (XXX.333.722-XX); Jefferson Ferreira de Miranda (XXX.679.722-XX); Joaquim Ribeiro da Luz (XXX.446.692-XX); Marcelo Cordovil Couto Pontes Ferreira (XXX.296.612-XX); Moises Feitosa da Silva (XXX.902.562-XX).
3.3. Recorrentes: Jefferson Ferreira de Miranda (XXX.679.722-XX); Elizabete Moreira da Silva (XXX.178.182-XX); Marcelo Cordovil Couto Pontes Ferreira (XXX.296.612-XX).

13.1. Ministros presentes: Benjamin Zymler (na Presidência), Walton Alencar Rodrigues (Relator), Vital do Rêgo e Jorge Oliveira.
13.2. Ministros-Substitutos presentes: Augusto Sherman Cavalcanti e Weder de Oliveira.

WALTON ALENCAR RODRIGUES

Ministro-Substituto Augusto Sherman Cavalcanti.

Adoto, como relatório, a instrução elaborada no âmbito da Secretaria de Recursos, vazada nos termos a seguir transcritos, com a qual anuíram os dirigentes da unidade técnica:
Examina-se, nesta fase processual, pedido de reexame (peças 167 a 172) interposto, em conjunto, por Elizabete Moreira da Silva, Jefferson Ferreira de Miranda e Marcelo Cordovil Couto em face do Acórdão 9752/2020-TCU-Primeira Câmara (peça 130) , relator Augusto Sherman Cavalcanti, cujo teor transcreve-se abaixo:
9. Acórdão:
Vistos, relatados e discutidos estes autos de representação apresentada pela empresa RCVR de Oliveira Ltda. - EPP, a respeito de possíveis irregularidades na condução, pela Prefeitura Municipal de Curuçá/PA, do Pregão Presencial SRP 24/2017, que tem por objeto a seleção para a contratação de pessoa jurídica para fornecimento de gêneros alimentícios perecíveis e não perecíveis para alimentação dos alunos matriculados nas escolas da rede municipal do ensino daquele ente federado,
ACORDAM os Ministros do Tribunal de Contas da União, reunidos em sessão da 1ª Câmara, diante das razões expostas pelo Relator, em:
9.1. conhecer desta representação, posto que satisfeitos os requisitos de admissibilidade para tanto, em especial os previstos nos arts. 235 e 237, inc. VII, do Regimento Interno desta Casa c/c o art. 113, § 1º, da Lei 8.666/1993 e o art. 103, § 1º, da Resolução TCU 259/2014, para, no mérito, considerá-la procedente;
9.2. acatar as razões de justificativa apresentadas:
9.2.1. pela sra. Elizabete Moreira da Silva, então pregoeira, quanto à suposta falta de conferência de certidões comprobatórias da regularidade fiscal e trabalhista da licitante;
9.2.2. pelos srs. Joaquim Ribeiro da Luz, então Secretário Municipal de Educação, João Damasceno Ferreira Carneiro, então Tesoureiro Municipal, e Jefferson Ferreira de Miranda, então Prefeito Municipal, em relação ao suposto pagamento de notas de empenho sem o devido processo legal;
9.3. rejeitar as razões de justificativa apresentadas:
9.3.1. pela sra. Elizabete Moreira da Silva, então pregoeira, por não verificar a conformidade da proposta do licitante com os preços correntes no mercado, quando da operacionalização do Pregão Presencial 024/2017, infringindo o art. 43, inc. IV, da Lei 8.666/1993;
9.3.2. pelo sr. Marcelo Cordovil Couto Pontes Ferreira, então Chefe do Departamento de Compras, por influenciar indevidamente no resultado de pesquisa de preços, em afronta o art. 3º, § 1º, inc. I, da Lei 8.666/1993;
9.3.3. pela sra. Franciana Almeida Lima Rodrigues, então Nutricionista Responsável Técnica, e Moisés Feitosa da Silva, então Chefe do Departamento de Alimentação Escolar, por autorizar a empresa fornecedora da merenda escolar, Aiky Comércio e Distribuição Ltda., a entregar os gêneros alimentícios no Departamento de Merenda Escolar, em detrimento do que havia sido com ela ajustado em contrato, que era a entrega "porta a porta" nas respectivas escolas de ensino fundamental urbanas e rurais;
9.4. aplicar, individualmente, aos responsáveis srs. Elizabete Moreira da Silva, Marcelo Cordovil Couto Pontes Ferreira, Franciana Almeida Lima Rodrigues, e Moisés Feitosa da Silva a multa prevista no art. 58, inc. II, da Lei  8.443/1992, no valor de R$ 5.000,00 (cinco mil reais) para cada um, fixando-lhes o prazo de 15 (quinze) dias, a contar das notificações, para que comprovem, perante o Tribunal (art. 214, inc. III, alínea "a", do Regimento Interno do TCU) , o recolhimento das dívidas aos cofres do Tesouro Nacional, atualizadas monetariamente desde a data deste Acórdão até a data dos efetivos recolhimentos, se forem pagas após o vencimento, na forma da legislação em vigor;
9.5. autorizar, desde logo, nos termos do art. 28, inc. II, da Lei 8.443/1992, a cobrança judicial das dívidas referidas no item precedente caso não atendidas as notificações;
9.6. determinar, com fundamento no art. 47 da Lei 8.443/1992, no art. 252 do Regimento Interno e no art. 41 da Resolução TCU 259/2014, a constituição de processo apartado de Tomada de Contas Especial, desde logo ficando autorizado, com fulcro nos arts. 10, § 1º, e 12, incs. I e II, da Lei 8.443/1992 c/c o art. 202, incs. I e II do RI/TCU, que se realize, naquele feito, a citação solidária dos srs. Joaquim Ribeiro da Luz, enquanto Secretário Municipal de Educação de Curuçá/PA no período de 2/1/2017 a 31/12/2018, e Jefferson Ferreira de Miranda, enquanto Prefeito Municipal de Curuçá/PA no quadriênio 2017/2020, e da empresa Aiky Comércio e Distribuição Ltda., para que, no prazo de 15 (quinze) dias, apresentem alegações de defesa e/ou recolham, aos cofres do Fundo Nacional de Desenvolvimento da Educação - FNDE, as quantias indicadas no quadro a seguir, atualizadas monetariamente a partir das respectivas datas até a data do efetivo recolhimento e abatendo-se valores acaso já satisfeitos, nos termos da legislação vigente:
9.6.1. Parcelas do débito:
	Data
	Valor (R$) 
	Data
	Valor (R$) 
	Data
	Valor (R$) 

	27/4/2017
	22.715,02
	13/6/2017
	30.197,87
	6/7/2017
	2.077,86

	6/7/2017
	19.247,37
	21/9/2017
	13.238,38
	21/9/2017
	16.918,72

	26/10/2017
	1.554,51
	26/10/2017
	7.015,46
	26/10/2017
	11.781,15

	26/10/2017
	15.902,35
	21/11/2017
	23.820,27
	18/12/2017
	946,05

	18/12/2017
	2.292,18
	28/12/2017
	2.324,83
	28/12/2017
	11.831,82

	25/5/2018
	10.292,51
	25/5/2018
	19.548,96
	15/6/2018
	20.901,88

9.6.2. Irregularidade: inexecução parcial do Contrato nº 2017/024, celebrado em 16/8/2017 entre o Fundo Municipal de Educação de Curuçá e a empresa Aiky Comércio e Distribuição Ltda., uma vez que a empresa foi autorizada a entregar os produtos contratados no Departamento de Alimentação Escolar, embora disposição contratual a obrigasse a efetuar a entrega dos gêneros alimentícios diretamente nas "Escolas Municipais de Ensino Fundamental, tanto da Zona urbana como na rural", contrariando os arts. 60, parágrafo único, e 66 da Lei 8.666/1993, os itens 7.4, 4.2.17 e 6.2.8 do edital, os itens 4.3 e 8.1 do Termo de Referência e a Cláusula Quinta do Termo de Contrato, sem a formalização de aditivo que o permitisse e sem que, por conta de tal forma de proceder, se exigisse, da empresa fornecedora, o desconto, ou a restituição, relativos à despesa em que incorreria para entregar os produtos alimentícios diretamente nos estabelecimentos de ensino, bem como pagamentos com possível sobrepreço no âmbito do ajuste firmado com a empresa Aiky, tendo em vista os valores por ela cobrados em comparação com aqueles obtidos pela Prefeitura Municipal de Curuçá/PA por intermédio do Pregão Presencial 010/2018 para os mesmos produtos;
9.7. autorizar a unidade técnica encarregada da instrução do feito, para a constituição da TCE referida no item precedente, extrair, destes autos, cópia das peças 2 a 9, 11 a 16, 17 a 18, 23, 27, 32 a 36, 38 a 39, 46 a 50, 52 a 53, 63 a 64, 67 a 70, 74, 77, 80, 82 a 84, 86 e 117 a 126, devendo os expedientes que levarem a efeito as citações conter os alertas e esclarecimentos do art. 202, § 1º, do RI/TCU, do art. 12, §§ 2º e 3º, da Lei 8.443/1992 e do art. 12, incs. VI e VII, da Resolução TCU 170/2004 e considerar, quanto à individualização das condutas de que decorreram os débitos:
9.7.1. no que se refere os srs. Joaquim Ribeiro da Luz e Jefferson Ferreira de Miranda: autorizar a empresa Aiky Comércio e Distribuição Ltda. a efetuar a entrega dos produtos em local diferente daquele avençado no Contrato 2017/024, sem a formalização de termo aditivo e sem exigir da empresa a restituição dos valores relativos à despesa em que incorreria para entregar os produtos alimentícios diretamente nas "Escolas Municipais de Ensino Fundamental, tanto na Zona urbana como na rural", bem como realizar pagamentos com possível sobrepreço no âmbito do mencionado ajuste firmado com a empresa Aiky, tendo em vista os valores por cobrados por aquela empresa em comparação com aqueles obtidos pela Prefeitura Municipal de Curuçá/PA por intermédio do Pregão Presencial 010/2018 para os mesmos produtos;
9.7.2. no que se refere à empresa Aiky Comércio e Distribuição Ltda.: receber o pagamento dos produtos fornecidos por conta do Contrato 2017/024 com o valor acrescido de despesa relativa à obrigação contratual de entregá-los diretamente nas "Escolas Municipais de Ensino Fundamental, tanto na Zona urbana como na rural", embora a entrega haja sido realizada no Departamento de Alimentação Escolar, bem como receber pagamentos com possível sobrepreço no âmbito do referido ajuste, tendo em vista os valores nele cobrados em comparação com aqueles obtidos pela Prefeitura Municipal de Curuçá/PA por intermédio do Pregão Presencial 010/2018 para os mesmos produtos;
9.8. autorizar a realização no âmbito da TCE referida no item 9.6 deste Acórdão, com fulcro nos arts. 10, §1º, e 43, inc. II, da Lei 8.443/1992 c/c o art. 250, inc. IV, da audiência do sr. Joaquim Ribeiro da Luz, então Secretário Municipal de Educação de Curuçá/PA, a fim de que, no prazo de 15 (quinze) dias, apresente razões de justificativa quanto a haver publicado o aviso de licitação referente ao Pregão Presencial 24/2017, sem que dele constassem maiores detalhes sobre a licitação, tais como números de telefone para contato, endereço de e-mail ou outros meios de obtenção do edital e anexos sem a necessidade de comparecimento à administração municipal, falha que pode haver contribuído significativamente para a redução do número de participantes naquele certame;
9.9. cientificar a Prefeitura Municipal de Curuçá/PA e à Secretaria Municipal de Educação de Curuçá para que, em futuros certames licitatórios envolvendo recursos públicos federais, ao publicar aviso de licitação nos diversos veículos de comunicação, indique aos interessados os diferentes meios de obtenção de edital de que dispuser e demais informações concernentes ao pleito, por intermédio da divulgação de números de telefone fixo e móvel, endereços de e-mail, link para busca de dados em Portal Eletrônico do órgão licitante e outros;
9.10. encaminhar cópia deste Acórdão à representante e à Prefeitura Municipal de Curuçá/PA;
9.11. autorizar, com fulcro no art. 169, inc. V, do Regimento Interno, o arquivamento deste Acórdão, após a adoção das medidas indicadas nos itens precedentes.
	HISTÓRICO
Cuidam os autos de Representação apresentada pela empresa RCVR de Oliveira Ltda. - EPP, a respeito de possíveis irregularidades na condução, pela Prefeitura Municipal de Curuçá/PA, do Pregão Presencial SRP 24/2017, que tem por objeto a seleção para a contratação de pessoa jurídica para fornecimento de gêneros alimentícios perecíveis e não perecíveis para alimentação dos alunos matriculados nas escolas da rede municipal do ensino daquele ente federado.
A representante noticiou que o aviso de publicação do edital no Diário Oficial da União (D.O.U) nº 142 de 26/7/2017 - seção 3, pág. 184 (peça 4) - não detalhou o endereço de e-mail e/ou o endereço físico onde se poderia obter informações sobre o certame.
Informou que, apesar de ingentes esforços despendidos, não conseguiu obter na sede da prefeitura daquela localidade cópia do edital, quando lá compareceu no dia 31/7/2017. Ademais, noticiou que a pregoeira, Sra. Elizabete Moreira da Silva, não lhe enviou o edital e anexos, fato que a impediu de participar do certame (peça 2) .
Após o regular desenvolvimento do processo, a 1ª Câmara deste Tribunal, por meio do Acórdão 9752/2020 (peça 82) , cominou multa do art. 58, inc. II, da Lei 8.443/1992, no valor de R$ 5.000,00 (cinco mil reais) , a Elizabete Moreira da Silva, Marcelo Cordovil Couto Pontes e demais responsáveis, em face de irregularidades na condução do Pregão Presencial SRP 24/2017.
Nesta oportunidade, compete-nos examinar o pedido de reexame (peças 167 a 172) interposto por Elizabete Moreira da Silva, Jefferson Ferreira de Miranda e Marcelo Cordovil Couto em face do Acórdão 9752/2020-TCU-Primeira Câmara (peça 130) .
	ADMISSIBILIDADE
O pedido de reexame, em relação a Marcelo Cordovil Couto Pontes Ferreira e Elizabete Moreira da Silva, foi conhecido pelo Exmo. Ministro Walton Alencar Rodrigues com fundamento no art. 48 da Lei 8.443/1992 c/c o arts. 285 e 286 do RI/TCU, com efeito suspensivo em relação aos itens 9.4 e 9.5 do decisum (peça 180) . 
Em relação ao Sr. Jefferson Ferreira de Miranda, o apelo não foi conhecido, tendo em vista que o decisum não lhe cominhou nenhuma sanção. Ademais, o Exmo. Ministro Walton Alencar deixou assente que não cabe recurso de decisão que rejeitar alegações de defesa, converter processo em tomada de contas especial ou determinar sua instauração, ou ainda que determinar a realização de citação, audiência, diligência ou fiscalização, nos termos do art. 279 do RI/TCU.
	MÉRITO                                                                                                                                                                                                                                                                                                                                                                                                                                                                                                                                                                                                                                                                                                                                                                                                                                                                                                                                                                                                                                                                                                                                                                                                                                                                                                                                                                                                                                                                                                                                                                                                                                                                                                                                                                                                                                                                                                                                                                                                                                                                                                                                                                                                                                                                                                                                                                                                                                                                                                                                                                                                                                                                                                                                                                                                                                                                                                                                                                                                                                                                                                                                                                                                                                                                                                                                                                                                                                                                                                                                                                                                                                                                                                                                                                                                                                                                                                                                                                                                                                                                                                                                                                                                                                                                                                                                                                                                                                                                                                                                
	Delimitação 
Constitui objeto do recurso definir se:
Marcelo Cordovil Couto Pontes Ferreira deve ser responsabilizado, na condição de chefe do departamento de compras, em virtude de deficiência na pesquisa de preços que subsidiou o Pregão Presencial SRP nº 024/2017; 
Elizabete Moreira da Silva deve ser responsabilizada, na condição de pregoeira, por não verificar a conformidade da proposta do licitante com os preços correntes no mercado. 
Da análise da responsabilidade do chefe do departamento de compras e da pregoeira na condução do certame licitatório Pregão Presencial SRP 24/2017 (peça 96, p. 5-14) 
Elizabete Moreira da Silva e Marcelo Cordovil Couto fazem comparação de preços dos itens chocolate em pó (item 2.1) , açúcar cristal (item 2.2) , arroz (item 3.1) do certame licitatório Pregão Presencial SRP 24/2017 com os praticados no contrato de nº . 2020030201 firmado pela Prefeitura Municipal de Marapanim e sustentam "o regular processamento do certame tal qual a execução do contrato administrativo proveniente deste" (p. 2) . 
Ademais, asserem que "uma pesquisa feita por amostragem em outros itens no portal do TCM-PA constatará que os valores que foram licitados estão dentro do mercado em todos os itens" (p. 5) .
 Sustentam que "em vista à ausência de estruturas físicas necessárias para acomodar os alimentos de forma regular nas escolas (...) , fora feito à época, termo aditivo ao contrato, onde ficou definido que a entrega deveria ser feita no Depósito Central da Secretaria Municipal de Educação" e que "o referido aditivo resultou na retenção de R$ 32.736,06, valor que foi aferido e identificado como o resultante da alteração contratual" (p. 5) , conforme termo aditivo juntado aos autos.
	Análise 
 Marcelo Cordovil Couto foi chamado em audiência, na condição de Chefe do Departamento de Compras, por meio do Ofício 583/2018 (peça 57) , para apresentar razões e justificativas acerca da seguinte irregularidade, a saber:
 (...) influenciar no resultado da pesquisa de preços ao enviar pedidos de cotação de preços para a empresa AIKI Comércio e Distribuição Ltda., localizada a 58 Km de Curuçá/PA na cidade de Castanhal, e para as empresas Bandeira Comercial e Comercial Econômico localizadas a 349 Km de distância, na cidade de Ipixuna do Pará, deixando de consultar outras empresas estabelecidas mais próximo ao município licitante, como Belém, Castanhal e Capanema (itens 15-20 da instrução em anexo) ; 
A fim de subsidiar a análise, transcreve-se excerto do voto condutor do decisum proferido pelo Ministro Augusto Sherman Cavalcanti, verbis:
8. No que tange à ocorrência do item 5.1.c, pelo qual foi ouvido o então Chefe do Departamento de Compras do Município de Curuçá, sr. Marcelo Cordovil Couto Pontes Ferreira, a demonstração de também haver enviado ofícios pedindo cotações de preços a duas outras empresas, as quais, contudo, não apresentaram resposta, é considerada insuficiente para afastar a irregularidade, em função do posicionamento de que aquele gestor, diante dos indícios de combinação entre as empresas que responderam à consulta, deveria haver descartado essas estimativas e providenciado novas consultas ao mercado e a outras fontes (peça 128, p. 7/8) , conclusão a que me alinho.
Como se vê, este Tribunal entendeu que o Sr. Marcelo Cordovil Couto, quando da consolidação das estimativas de preços enviadas por três das cinco empresas consultadas (Super Comercial Econômico Eireli-ME, Bandeira Comercial Preço Baixo Eireli-ME e Aiki Comércio e Distribuidora Ltda., peça 27) , não foi diligente o bastante ao não prestar atenção na enorme proximidade dos preços cotados. Ademais, chamou atenção o fato de que as empresas Bandeira Comercial e Comercial Econômico situavam no município Ipixuna do Pará, a uma distância de 349 Km do município de Curuçá (peça 41) . Logicamente, os preços delas seriam superiores aos da empresa Aiky Ltda., que era localizada em Castanhal, que ficava a uma distância de 58 Km (peça 40) de Curuça.
A então Secretaria de Controle Externo no Estado do Pará (Secex-PA) pesquisou os preços praticados pelas Secretarias de Educação dos Municípios de Belém, Castanhal e Capanema (peças 32 a 36) e constatou que os preços praticados pelo Município de Curuçá no processo licitatório em questão estavam superiores em 46,46% relativamente ao menor preço encontrado, e em 31,11% relativamente ao preço médio encontrado. 
O responsável apresentou o Contrato Administrativo n º 2020030201 (peça 171) celebrado entre o Fundo Municipal de Educação de Marapanim e Ideal Comercio de Gêneros Alimentícios Eireli para justificar os preços do chocolate em pó, do açúcar cristal e do arroz do certame licitatório Pregão Presencial SRP 24/2017. 
 Pois bem. Esse Contrato Administrativo n º 2020030201 não serve para respaldar os preços dos referidos itens, tendo em vista que o ajuste foi celebrado em 3/2/2020 (peça 171, p. 16) , enquanto o Pregão Presencial SRP 24/2017 foi publicado no D.O.U em 26/7/2017; ou seja, aproximadamente 2 anos e 6 meses anteriores ao daquele. 
Assim, as pesquisas realizadas pela então Secex-PA são mais robustas para aferir o preço de mercado da época, sobretudo porque as licitações realizadas pelos municípios de Belém, Capanema e Castanhal (sobretudo as dos dois primeiros Municípios, que são mais próximos do Município de Curuçá) eram contemporâneas a do Pregão Presencial SRP 24/2017.
Este Tribunal tem entendimento consolidado de que a pesquisa de preços para elaboração do orçamento estimativo da licitação não deve se restringir a cotações realizadas junto a potenciais fornecedores, devendo ser utilizadas outras fontes como parâmetro, a exemplo de contratações públicas similares, sistemas referenciais de preços disponíveis, pesquisas na internet em sítios especializados e contratos anteriores do próprio órgão, conforme entendimento contido nos Acórdão 1548/2018-TCU-Plenário, Rel. João Augusto Ribeiro Nardes; 713/2019-TCU-Plenário, Rel. Bruno Dantas; 2102/2019-TCU-Plenário, Rel. Marcos Bemquerer e 3224/2020-TCU-Plenário, Rel. Vital do Rêgo.
Em face do exposto, entende-se que a pesquisa de preços realizada por Marcelo Cordovil Couto Pontes Ferreira (peças 11 e 27) foi insuficiente para definir o valor de mercado, razão pela qual não há como afastar a responsabilidade do então Chefe do Departamento de Compras. 
A então pregoeira Elizabete Moreira da Silva foi chamada em audiência (no que interessa) por meio do Ofício 1588/2018 (peça 98) , na condição de pregoeira, para apresentar razões e justificativas em face de:
 (...) não verificar a conformidade da proposta do licitante com os preços correntes no mercado (itens 12-14 da instrução em anexo) ; 
A então Secex/PA examinou a questão nos seguintes termos:
17.1. Portanto, ao pregoeiro não cabe a realização de cotações de preço, mas ele tem o dever de examinar a conformidade da apuração levada a efeito pelo Departamento encarregado de proceder a este levantamento. Um simples olhar no Mapa de Apuração (peça 27, p. 14-28) seria o suficiente para que a pregoeira atentasse para a incrível aproximação de valores apresentados pelas empresas consultadas, como foi demonstrado no item 12 desta instrução. Além de se tratar de coincidência estatisticamente quase impossível, chama atenção o fato de que, das três participantes da cotação de preços, apenas uma ofertou menor preço para 23 (vinte e três) dos 24 (vinte e quatro) itens licitados, o que torna mais inverossímil o resultado alcançado. (peça 128, p. 5) 
O Ministro Augusto Sherman Cavalcanti deixou assente no voto (peça 129) condutor do decisum que:
Acerca do procedimento indicado no item 5.1.b, foi chamada em audiência a então Pregoeira, sra. Elizabete Moreira da Silva. Sua alegação de que não seria sua competência a realização de cotações de preços é rejeitada pela unidade instrutiva em função de entender-se que um simples olhar sobre o mapa de preço seria suficiente para identificar os indicativos de conluio entre as empresas (peça 128, p. 4/5) .
Como se vê, o Ministro-Relator e a 1ª Câmara responsabilizaram Elizabete Moreira da Silva por "não verificar a conformidade da proposta do licitante com os preços correntes no mercado", conduta que teria infringido o art. 43, inciso IV, da Lei n° 8.666/93 (vide Ofício de audiência - peça 98) , o qual estatui que:
Art. 43.  A licitação será processada e julgada com observância dos seguintes procedimentos:
 (...) 
IV - verificação da conformidade de cada proposta com os requisitos do edital e, conforme o caso, com os preços correntes no mercado ou fixados por órgão oficial competente, ou ainda com os constantes do sistema de registro de preços, os quais deverão ser devidamente registrados na ata de julgamento, promovendo-se a desclassificação das propostas desconformes ou incompatíveis; (grifos acrescidos) .
Como se vê, o caput do art. 43, c/c o inciso IV, da Lei 8.666/1993 estabelece que deve ser verificada a conformidade de cada proposta com o valor de mercado. O cerne da questão então é a quem cabe esse dever?
	No caso concreto, entendeu-se que a pregoeira tinha esse dever, sobretudo porque "um simples olhar sobre o mapa de preço seria suficiente para identificar os indicativos de conluio entre as empresas". Esse entendimento também prevaleceu quando da prolação do Acórdão 2318/2017-TCU-Plenário, Rel. Marcos Bemquerer Costa, o qual registrou no voto condutor o seguinte:
32.	Ou seja, ainda que a pesquisa de preços tenha sido efetuada por outrem, ao pregoeiro e à autoridade superior que homologou o certame cabem verificar se a coleta de preço seguiu critérios aceitáveis, consoante sobressai do magistério jurisprudencial desta Casa de Contas, verbis:
Acórdão 4828/2017-TCU-Segunda Câmara (trecho do voto, rel. min. Ana Arraes) 
"11. Os responsáveis não comprovaram a busca no mercado de preço de referência para orientar o orçamento do pregão. No entanto, é da competência da comissão permanente de licitação, do pregoeiro e da autoridade superior verificar se houve recente pesquisa de preço junto a fornecedores do bem a ser licitado e se esta observou critérios aceitáveis."
  Acórdão 4464/2017-TCU-Segunda Câmara (trecho do voto, rel. min. Aroldo Cedraz) 
"14. Acrescento que a jurisprudência do TCU aponta no sentido de que 'a CPL, o pregoeiro e a autoridade superior devem verificar: primeiro, se houve pesquisa recente de preço junto a fornecedores do bem e se essa observou critérios aceitáveis' (trecho do Voto condutor do Acórdão 3516/2007-TCU-Primeira Câmara) . No mesmo sentido o Acórdão 2147/2014-TCU-Plenário."
33.	Como se nota, o pregoeiro pode ser responsabilizado por acolher proposta da licitante (...) em valor superior aos preços de mercado, em desobediência ao art. 4º, inciso XI, da Lei 10.520/2002 c/c o art. 43, inciso IV, da Lei 8.666/1993. Registre-se que a Lei 8.666/1993 é de aplicação subsidiária à modalidade de certame pregão, por força do que dispõe o art. 9º da Lei 10.520/2002. 
34.	De ressaltar que, ao decidir aceitar o valor ofertado pela licitante vencedora da disputa, o pregoeiro permitiu a ocorrência de sobrepreço. Há cristalino nexo de causalidade entre sua conduta e a ocorrência verificada nos autos (sobrepreço) .  
Nesse sentido também, o Plenário deste Tribunal, por meio do Acórdão 2147/2014, Rel. Benjamin Zymler, decidiu que "a jurisprudência pacífica do TCU aponta no sentido de que 'a CPL, o pregoeiro e a autoridade superior devem verificar: primeiro, se houve pesquisa recente de preço junto a fornecedores do bem e se essa observou critérios aceitáveis' (trecho do Voto condutor do Acórdão 3516/2007-TCU-Primeira Câmara) " (vide item 7 do voto condutor do decisum) .
Em face do acima exposto, conclui-se que a pregoeira, Sra. Elizabete Moreira da Silva, não verificou a conformidade da proposta do licitante com os preços correntes no mercado, infringindo o art. 43, inciso IV, da Lei n° 8.666/93, tendo agido sem o devido dever de cuidado, sobretudo porque somente a empresa Aiky Comércio e Distribuição Ltda. participou do certame. 
	
	Questão adicional
Sabe-se que a análise de ocorrência da prescrição da pretensão punitiva do TCU pode ser realizada em todos os processos pendentes de apreciação de recurso, conforme entendimento consagrado nos Acórdãos 1160/2015 e 993/2017, ambos do Plenário e sob a relatoria do Ministro João Augusto Ribeiro Nardes.
A questão da prescrição assume particular relevância ante o julgamento, pelo STF, do RE 636.886 (tema 899 da repercussão geral) . Pela jurisprudência até então vigente, a ação de ressarcimento era considerada imprescritível, por força do art. 37, § 5º, da Constituição Federal. Todavia, no julgamento do RE 636.886 foi conferida nova interpretação a esse dispositivo, fixando-se a tese de que "é prescritível a pretensão de ressarcimento ao erário fundada em decisão de Tribunal de Contas".
No caso em exame, as irregularidades, no âmbito do Pregão Presencial nº 24/2017, ocorreram em julho e agosto de 2017 (vide peças 11 e 6, respectivamente) ; os responsáveis foram chamados em audiência em abril e julho de 2018 (vide peças 57 e 98) ; apresentaram razões e justificativas em junho e setembro de 2018 (peças 81 e 103) e, em 15/9/2020, foi proferido o Acórdão 9752/2020-TCU-Primeira Câmara (peça 130) . Fica evidente, portanto, a inocorrência de prescrição, qualquer que seja o regime considerado (Código Civil ou Lei 9.873/1999) .
	CONCLUSÃO
A pesquisa de preços realizada não servia para aferir o valor de mercado, sobretudo porque duas das três empresas que encaminharam cotações de preços eram localizadas em um município denominado Ipixuna do Pará, a uma distância de 349 Km do município de Curuçá. 
O Contrato Administrativo n º 2020030201 não é bastante para respaldar os preços dos itens chocolate em pó, açúcar cristal, arroz e demais itens, tendo em vista que o ajuste foi celebrado em 3/2/2020, enquanto o Pregão Presencial SRP 24/2017 foi publicado no D.O.U em 26/7/2017; ou seja, aproximadamente 2 anos e 6 meses anteriores ao daquele certame. 
Marcelo Cordovil Couto não foi diligente o bastante ao não prestar atenção na enorme proximidade dos preços cotados pelas empresas Super Comercial Econômico Eireli-ME, Bandeira Comercial Preço Baixo Eireli-ME e Aiki Comércio e Distribuidora Ltda., sendo certo que deveria ter atuado com mais zelo.
A pregoeira deveria ter verificado "a conformidade da proposta do licitante com os preços correntes no mercado", sobretudo porque a empresa Aiky Comércio e Distribuição Ltda. foi a única que participou do Pregão Presencial SRP 24/2017.
Não ocorreu o fenômeno da prescrição, qualquer que seja o regime considerado (Código Civil ou Lei 9.873/1999) .
	PROPOSTA DE ENCAMINHAMENTO
Diante do exposto, submetem-se os autos à consideração superior, com posterior encaminhamento ao Ministério Público junto ao Tribunal de Contas da União e ao Gabinete do Relator, propondo conhecer do pedido de reexame interposto, em conjunto, por Elizabete Moreira da Silva e Marcelo Cordovil Couto:
a) conhecer do pedido de reexame, com fulcro no art. 48 da Lei 8.443, de 1992 e nos arts. 285, §2º, c/c 286 do RI/TCU, e, no mérito, negar-lhe provimento; e
b) dar ciência da deliberação que vier a ser proferida aos responsáveis, à representante e à Prefeitura Municipal de Curuçá/PA.
É o Relatório.

Robério Abdon D'Oliveira (7698/OAB-PA), Ulysses Eduardo Carvalho D'Oliveira (957/OAB-PA), Margelly Mesquita dos Santos (10639/OAB-PA), Cassio Barbosa Macola (48798/OAB-DF), Altair Rocha de Oliveira.

Não atuou.

PEDIDO DE REEXAME CONJUNTO. IRREGULARIDADES NA CONDUÇÃO DE PREGÃO PARA COMPRA DE MERENDA ESCOLAR. DETERMINAÇÃO PARA CONSTITUIÇÃO DE TCE. MULTA A AGENTES DO MUNICÍPIO POR OCORRÊNCIAS SEM INDÍCIOS DE DÉBITO. NÃO CONHECIMENTO DO PEDIDO DE REEXAME EM RELAÇÃO A UM DOS RESPONSÁVEIS. CONHECIMENTO EM RELAÇÃO AOS OUTROS DOIS. NEGATIVA DE PROVIMENTO. CIÊNCIA.

REPRESENTAÇÃO (REPR)

Secretaria de Recursos (Serur).

O TCU deve ratificar o despacho por meio do qual teve o conhecimento do pedido de reexame conjunto interposto por Marcelo Cordovil Couto Pontes Ferreira e Elizabete Moreira da Silva, contra o Acórdão 9752/2020-TCU-Primeira Câmara, da relatoria do E. Ministro-Substituto Augusto Sherman Cavalcanti.
O TCU deve ratificar, também, o não conhecimento do pedido de reexame interposto por por Jeferson Ferreira de Miranda, porquanto, nos termos do art. 279 do Regimento Interno do TCU, não cabe recurso de decisão que rejeitar alegações de defesa, converter processo em tomada de contas especial ou determinar sua instauração, ou ainda a realização de citação, audiência, diligência ou fiscalização.
Tratam estes autos de representação, noticiando indícios de irregularidade na condução do Pregão Presencial SRP 24/2017, cujo objeto era a aquisição, com recursos do Fundo Nacional de Desenvolvimento da Educação (FNDE) , de gêneros alimentícios perecíveis e não perecíveis, destinados à alimentação dos alunos matriculados nas escolas da rede de ensino do Município de Curuçá/PA.
Nos termos do voto condutor da decisão ora atacada, Elizabete Moreira da Silva, na condição de pregoeira, foi condenada ao pagamento da multa prevista no art. 58, inciso II, da Lei  8.443/1992, no valor individual de R$ 5.000,00, por não ter examinado a conformidade da proposta apresentada pela licitante com o preço corrente de mercado, haja vista os indícios de conluio entre as empresas consultadas para a confecção do mapa de pesquisa de preços, infringindo o art. 43, inciso IV, da Lei 8.666/1993.
Marcelo Cordovil Couto Pontes Ferreira, então Chefe do Departamento de Compras, recebeu a mesma pena, por ter influenciado indevidamente no resultado de pesquisa de preços, em afronta o art. 3º, § 1º, inciso I, da Lei 8.666/1993.
Analisadas as alegações recursais, a Secretaria de Recursos (Serur) propôs o não provimento do recurso, porquanto entendeu que não foram capazes de infirmar os fundamentos das penas impostas aos recorrentes.
Anuo à proposta da unidade técnica, incorporando os respectivos argumentos às minhas razões de decidir, sem prejuízo das considerações a seguir aduzidas.
Os recorrentes extraem do Portal do Tribunal de Contas do Município do Pará informações relacionadas a contratos firmados por outro município do Estado do Pará, com o intuito de demonstrar a proximidade dos respectivos preços com os praticados no contrato objeto destes autos. 
Correto o entendimento da Serur, no sentido de que os valores praticados pelo Município de Marapanim/PA, em contrato firmado em 3/2/2020, não se prestam a demonstrar a compatibilidade dos preços decorrentes do Pregão Presencial SRP 24/2017, realizado aproximadamente 2 anos e meio antes.
Sendo assim, permanece incólume o entendimento deste Tribunal de que Elizabete Moreira da Silva deixou de avaliar os indícios de conluio entre as três empresas que participaram da estimativa de preços do Pregão Presencial SRP 24/2017, tendo em vista a proximidade dos preços apresentados pelas empresas consultadas, o que permitiria o entendimento de que os orçamentos não foram elaborados de forma independente.
De igual modo, não foram apresentados elementos que justificassem o fato de Marcelo Couto ter solicitado orçamento para aquisição de merenda escolar a três empresas com situação bastante distintas. Enquanto a empresa Aiky Comércio e Distribuição Ltda. - única participante e vencedora da licitação - estava localizada a 58 Km do Município de Curuçá/PA, as outras duas ficavam a uma distância de 349 Km. 
Considerando o curto espaço de tempo para entrega dos itens é evidente que as empresas mais distantes do Município não possuíam condições de atender essas exigências ou o fariam com expressivo aumento dos preços.
Não houve, por parte do responsável, explicações acerca dos motivos pelos quais deixou de consultar empresas do ramo localizadas em municípios mais próximos.
Importante deixar assente que as irregularidades que ensejaram as penas aplicadas aos recorrentes não guardam relação com as ocorrências que justificaram o comando contido no acórdão ora recorrido, no sentido da constituição de processo apartado de Tomada de Contas Especial, para apuração dos prejuízos decorrente do contrato objeto destes autos, sob a responsabilidade de outros agentes do município e da empresa contratada.
Cumpre registrar que as penas aplicadas aos recorrentes não foram alcançadas pela prescrição, consoante previsto nos artigos 4º, inciso IV, e 5º, inciso I, da Resolução-TCU 344, de 11/10/2022.
Com essas considerações, nego provimento ao pedido de reexame e voto no sentido de que o Tribunal acolha a minuta de acórdão que submeto à deliberação deste Colegiado.
TCU, Sala das Sessões, em 25 de outubro de 2022.
WALTON ALENCAR RODRIGUES
Relator